【裁判字號】    97,裁,788
【裁判日期】    970124
【裁判案由】    請求發還土地
【裁判全文】
最  高  行  政  法  院  裁  定
                                     97年度裁字第00788號
上  訴  人  甲○○
被 上訴 人  嘉義縣東石鄉公所
代  表  人  乙○○
上列當事人間請求發還土地事件，上訴人對於中華民國96年7月1
1日高雄高等行政法院94年度訴字第561號判決，提起上訴，本院
裁定如下：
    主  文
上訴駁回。
上訴審訴訟費用由上訴人負擔。
    理  由
一、按對於高等行政法院判決之上訴，非以其違背法令為理由，
    不得為之，行政訴訟法第242條定有明文。依同法第243條第
    1項規定，判決不適用法規或適用不當者，為違背法令；而
    判決有同條第2項所列各款情形之一者，為當然違背法令。
    是當事人對於高等行政法院判決上訴，如依行政訴訟法第24
    3條第1項規定，以高等行政法院判決有不適用法規或適用不
    當為理由時，其上訴狀或理由書應有具體之指摘，並揭示該
    法規之條項或其內容；若係成文法以外之法則，應揭示該法
    則之旨趣；倘為司法院解釋或本院之判例，則應揭示該判解
    之字號或其內容。如以行政訴訟法第243條第2項所列各款情
    形為理由時，其上訴狀或理由書，應揭示合於該條項各款之
    事實。上訴狀或理由書如未依此項方法表明，或其所表明者
    與上開法條規定不合時，即難認為已對高等行政法院判決之
    違背法令有具體之指摘，其上訴自難認為合法。
二、本件上訴人對於高等行政法院判決提起上訴，其爭點在於「
    系爭道路是否因改善工程而逾越原有界線」。此項爭議核屬
    事實認定之課題。原判決之事實認定有無錯誤，大體上可依
    下述判斷體系予以檢證：先依實體法決定客觀證明責任之客
    觀配置（一般實務上稱之舉證責任分配）。再問法院在心證
    形成過程中，有無違法。而法官認定事實之違法，其客觀內
    容依序是(1)證據方法之取得有無違法（證據能力問題）；(2)
    證據方法有無經過合法調查（證據適格問題）；(3)法院將調
    查證據所得之證據資料，透過推理，而形塑待證事實之過程
    中，其推理本身有無違反經驗法則或論理法則，這些法則之
    具體內容為何﹖法則論述（以「若A則B」之形式呈現）之蓋
    然性有多高﹖(4)推理過程中有無遺漏對心證形成有影響力之
    重要證據資料﹖
三、但上訴意旨卻未能掌握以上觀點為論述，僅謂：「原審審理
    中疑上訴人之訴訟代理人遭施壓，未能盡力為上訴人辯述，
    致損上訴人權益。又系爭道路不得算是既成道路，被上訴人
    係未得上訴人同意自行鋪設柏油，且上訴人於原審判決後，
    自行僱工切割路面，切割結果超過舊路面7台吋，應拆除還
    地」云云。核其所述，僅係個人主觀意見，對原審為判決所
    憑證據資料是否違法，未具體指摘，未達上訴合法審查所要
    求之「具體化」客觀門檻。依首揭說明，應認其上訴為不合
    法。
三、據上論結，本件上訴為不合法，依行政訴訟法第249條第1項
    前段、第104條、民事訴訟法第95條、第78條，裁定如主文
    。
中    華    民    國    97    年    1     月    24    日
                    最高行政法院第一庭
                        審判長法官  鄭  淑  貞
                              法官  楊  惠  欽
                              法官  吳  明  鴻
                              法官  鄭  小  康
                              法官  帥  嘉  寶
以  上  正  本  證  明  與  原  本  無  異
中    華    民    國    97    年    1     月    25    日
                              書記官  莊  俊  亨


司法院資訊處製作；財團法人民間司法改革基金會備份。
